ACORDAO-COMPLETO-2574101

ACÓRDÃO 1424/2023 ATA 3/2023 - SEGUNDA CÂMARA

VISTOS, relatados e discutidos estes autos em que se analisa ato de concessão de aposentadoria deferida pelo então Ministério da Economia a ex-servidor daquele órgão.
ACORDAM os Ministros do Tribunal de Contas da União, reunidos em Sessão da 2ª Câmara, ante as razões expostas pelo Relator, e com fulcro nos incisos III e IX do art. 71 da Constituição Federal e nos arts. 1º, inciso V, e 39, inciso II, da Lei 8.443/1992, c/c o art. 259, inciso II, do Regimento Interno/TCU, em:
9.1. considerar legal a concessão de aposentadoria em favor do Sr. José Francisco de Lima e conceder registro ao correspondente ato; e
9.2. dar ciência do inteiro teor desta Deliberação ao interessado e ao Ministério da Fazenda.

Concessão de aposentadoria deferida pelo Ministério da Economia a ex-servidor daquele órgão.

Segunda Câmara

então Ministério da Economia.

3. Interessado: José Francisco de Lima (XXX.853.401-XX).

13.1. Ministros presentes: Vital do Rêgo (Presidente), Augusto Nardes e Antonio Anastasia.
13.2. Ministro-Substituto convocado: Marcos Bemquerer Costa (Relator).

MARCOS BEMQUERER

Adoto como Relatório, com os pertinentes ajustes de forma, parte da instrução da Unidade de Auditoria Especializada em Pessoal - AudPessoal, por meio da qual a concessão de aposentadoria objeto destes autos foi analisada e cujo encaminhamento contou com a anuência do escalão dirigente daquela unidade especializada e do Parquet especializado, representado pelo Procurador Marinus Eduardo De Vries Marsico (peças 5/7) : 
"Exame das Constatações
Ato: 31234/2020 - Inicial - Interessado: JOSÉ FRANCISCO DE LIMA - CPF: XXX.853.401-XX
9.1. Parecer do Controle Interno: considerar o ato legal.
9.2. Constatação e análise: 
9.2.1. Há pagamento de subsídio (82483-SUBSIDIO AT - R$ 12.514,58) com outra parcela remuneratória.
9.2.1.1. Justificativa do Gestor de Pessoal: Não há. Verificação efetuada no âmbito do TCU.
9.2.1.2. Análise do Controle Interno:  não há. Verificação efetuada no âmbito do TCU.
9.2.1.3. Análise da Equipe Técnica: ilegal.
Registrou-se no ato parcela remuneratória com base em decisão judicial referente ao abono de permanência. O abono de permanência (art. 3º, § 1º, da EC 41/2003) consiste na restituição da contribuição previdenciária ao servidor que, havendo preenchido os requisitos para a aposentadoria, opte por continuar na ativa. Portanto, não há o que se falar em abono de permanência para servidor aposentado, tampouco isenção de imposto de renda sobre tal rubrica.
Sabe-se que não cabe ao TCU discutir ou desconstituir decisões judiciais transitadas ou não em julgado. Não pode o TCU negar a força da decisão judicial, por discordar de seus fundamentos e, muito menos, determinar o descumprimento da sentença, ainda que flagrantemente ilegal, injusta e incorreta.
Todavia, a existência de decisão judicial ou administrativa contrária ao entendimento do TCU não impede a apreciação do ato para fins de registro. Em apreciação de atos de pessoal, o TCU pode manifestar entendimento diferente do declarado por outras instâncias do Poder Judiciário ou da Administração Pública, inclusive mediante o julgamento pela ilegalidade dos atos de aposentadoria amparados por decisão judicial, o que ocorre na presente situação, sendo a parcela judicial ilegal.
9.3. O quadro resumo de ocorrências e, quando for o caso, o detalhamento da norma legal e da jurisprudência para a inconsistência acima elencada encontra-se no anexo II dessa instrução. 
 (...) 
CONCLUSÃO
A abrangência e a profundidade das verificações levadas a efeito fundamentam convicção de que o ato 31234/2020 pode ser apreciado pela ilegalidade, em razão das irregularidades apontadas no item Exame das Constatações desta instrução, que representam afronta à legislação e à jurisprudência de referência
PROPOSTA DE ENCAMINHAMENTO
Ante o exposto, com fundamento no art. 71, inciso III, da Constituição Federal, no art. 1º, inciso V, e art. 39, incisos I e II, da Lei 8.443/1992, no art. 260 do Regimento Interno/TCU, propõe-se: 
9.4. considerar ILEGAL e recusar registro do ato de Aposentadoria 31234/2020, inicial de JOSÉ FRANCISCO DE LIMA, do quadro de pessoal do Ministério da Economia, com base nos arts. 71, inciso III, da Constituição Federal, 1º, inciso V, e 39, inciso II, da Lei 8.443/1992 e 260, § 1º, do Regimento Interno/TCU;
9.5. com fulcro no art. 262, caput, do Regimento Interno/TCU, determinar ao Ministério da Economia que: 
9.5.1. dê ciência, no prazo de quinze dias, contados da notificação, do inteiro teor desta deliberação ao interessado, alertando-o de que o efeito suspensivo proveniente da interposição de eventuais recursos junto ao TCU não o exime da devolução dos valores percebidos indevidamente, caso o recurso não seja provido."
	É o Relatório.

não há.

Procurador Marinus Eduardo De Vries Marsico.

PESSOAL. APOSENTADORIA. SUPOSTO PAGAMENTO DE ABONO PERMANÊNCIA NOS PROVENTOS DO INTERESSADO. SENTENÇA JUDICIAL QUE GARANTIU AO SERVIDOR A DEVOLUÇÃO DO IMPOSTO DE RENDA COBRADO SOBRE O ABONO PERMANÊNCIA. PAGAMENTO EXCLUÍDO DOS CONTRACHEQUES RECENTES DO INTERESSADO. LEGALIDADE. REGISTRO DO ATO. CIÊNCIA AO INTERESSADO E AO ÓRGÃO DE ORIGEM.

APOSENTADORIA (APOS)

Unidade de Auditoria Especializada em Pessoal - AudPessoal.

Em apreciação o ato de concessão da aposentadoria deferida pelo então Ministério da Economia em benefício do Sr. José Francisco de Lima, no cargo de Técnico Federal de Finanças e Controle. 
2.	Preliminarmente, esclareço que o ato em questão deu entrada nesta Corte de Contas em 2020 (peça 3, p. 1) , não se aplicando a sistemática de "registro tácito" pelo decurso de mais de cinco anos definida mediante o Acórdão 122/2021-TCU-Plenário (relator Ministro Walton Alencar Rodrigues) , em observância ao que restou decidido pelo Supremo Tribunal Federal no Recurso Extraordinário 636.553. 
3. 	A concessão em análise ocorreu na modalidade voluntária, com proventos integrais, calculados com base na última remuneração do cargo em que se deu a aposentadoria, nos termos do art. 3º da Emenda Constitucional 47/2005.
4.	As informações constantes do processo indicam que o interessado implementou os requisitos para se inativar, uma vez que tinha idade, tempo de contribuição, de serviço público, de carreira e de cargo requeridos pelo fundamento concessório.
5.	Submetido o ato a críticas automatizadas, a Unidade de Auditoria Especializada em Pessoal - AudPessoal detectou a existência do pagamento do Abono Permanência nos proventos do interessado. 
6.	Em função de tal irregularidade, a unidade especializada alvitrou a ilegalidade do ato em exame e a negativa de seu registro, proposta que recebeu o endosso do Ministério Público junto ao TCU, representado pelo Procurador Marinus Eduardo De Vries Marsico. 
7.	É a síntese do necessário. Passo a decidir.
8.	Perscrutando os autos, verifico que, de forma diversa do que apontado pela AudPessoal, a sentença que ampara o interessado não tratou do recebimento do Abono Permanência em seus proventos.
9.	Em verdade, o provimento judicial conferiu ao beneficiário e aos substituídos do Sindicato Nacional dos Analistas e Técnicos de Finanças e Controle - SINATEFIC o direito de não pagar Imposto de Renda - IR sobre o Abono Permanência (peça 3, p. 11) : 
"resolvo o mérito com base no art. 269 inciso I, do Código de Processo Civil e julgo PROCEDENTES os pedidos formulados pelo SINDICATO NACIONAL DOS ANALISTAS E TE¿CNICOS DE FINANC¿AS E CONTROLE SINATEFIC para declarar a inexistência de relac¿a¿o jurídico tributária que possibilite a incidência de Imposto de Renda sobre o Abono de Permanência percebido pelos substituídos do Sindicato Autor sem a limitação territorial de que trata o art. 2ºA da Lei nº 949497 bem como para condenar a Re¿ a¿ devolução dos valores descontados de suas remunerações a tal título observada a prescrição quinquenal acrescidos de correção monetária nos termos da fundamentação."
10.	Do teor da deliberação acima, é possível inferir que a rubrica constante do ato de aposentadoria do Sr. José Francisco de Lima, no valor de R$ 378,56 (peça 3, p. 4) , refere-se à devolução dos valores cobrados de IR no período em que ele recebia o Abono Permanência.
11.	Outrossim, conforme consulta efetuada por meu Gabinete ao sistema e-Pessoal, a referida rubrica não consta dos contracheques do interessado desde abril de 2020.
12.	À guisa de conclusão, a concessão em exame deve ser considerada legal, com o registro do correspondente ato.  
	Ante o exposto, voto por que seja adotada a deliberação que ora submeto a este Colegiado.	
TCU, Sala das Sessões, em 28 de fevereiro de 2023.
MARCOS BEMQUERER COSTA
Relator